【裁判字號】    96,訴,2078
【裁判日期】    970411
【裁判案由】    拆屋還地等
【裁判全文】
臺灣板橋地方法院民事判決              96年度訴字第2078號
原      告  丙○○
訴訟代理人  林家慶律師
被      告  乙○○
            甲○○
上列當事人間請求拆屋還地等事件，本院於民國97年3 月18日言
詞辯論終結，判決如下：
    主  文
被告乙○○應將坐落臺北縣新莊市○○段第六二五地號土地如附
圖625-A001所示之5 層建築物（每層面積3.72平方公尺）拆除，
並應將上開建築物所占用之土地返還原告。
被告乙○○應給付原告新台幣壹仟捌佰伍拾肆元，及自民國九十
六年十一月二十四日起至清償日止，按年息百分之五計算之利息
；並應民國九十六年十一月二十四日起至返還所占用之土地止，
按月給付原告新台幣貳佰肆拾肆元。
被告甲○○應將坐落在臺北縣新莊市○○段第六二五地號土地如
附圖625-A002所示地號土地如附圖所示之建築物（面積4.78平方
公尺）拆除，並應將上開建築物所占用之土地返還原告。
被告甲○○應給付原告新台幣貳仟佰捌拾陸元，及自民國九十
六年十一月二十四日起至清償日止，按年息百分之五計算之利息
；並應民國九十六年十一月二十四日起至返還所占用之土地止，
按月給付原告新台幣佰壹拾肆元。
原告其餘之訴駁回。
訴訟費用由被告乙○○負擔十分之四、被告甲○○負擔十分之五
，餘由原告負擔。
本判決原告勝訴部分得假執行；但被告乙○○如依序各以新台幣
壹拾伍萬伍仟柒佰捌拾元、新台幣壹仟捌佰伍拾肆元分就第一項
、第二項，被告甲○○如依序各以新台幣壹拾柒萬肆仟肆佰柒拾
元、新台幣貳仟佰捌拾陸元分就第三項、第四項，為原告預供
擔保，得免為假執行。
原告其餘假執行之聲請駁回。
    事實及理由
一、本件原告起訴主張：
（一）按「所有人對於無權占有或侵奪其所有物者，得請求返還
      之。對於妨害其所有權者，得請求除去之。有妨害其所有
      權之虞者，得請求防止之」，民法第767 條定有明文。查
      原告為臺北縣新莊市○○段第625 地號土地（以下簡稱：
      系爭土地）之所有權人，原告於民國96年1 月17日辦理系
      爭土地之所有權移轉登記完畢，而被告乙○○及甲○○於
      原告取得系爭土地前，即分別無權占用如附圖所示面積各
      為3.72平方公尺（即625-A001）及4.78平方公尺（即625-
      A002），搭蓋建物，爰依民法第767 條之規定，請求被告
      等拆除地上建築物，將土地返還原告。
（二）關於請求返還相當於租金之不當得利部分：
  １、按「無權占用他人之土地，即無法律上原因受有相當租金
      之利益，並致他人受有損害，土地所有權人得依民法第17
      9 條不當得利之規定，請求無權占用人賠償相當租金之損
      害」，最高法院61年台上字第1695號判例意旨參照。今查
      ，被告等無權占用原告土地，確屬無法律上原因而獲得相
      當於租金之利益，致原告受損害，原告自得請求被告等自
      起訴日（即96年9 月4 日）起往前推算至原告取得系爭土
      地所有權（即移轉登記日96年1 月17日）之日止相當租金
      之不當得利。
  ２、次按「城市地方租用房屋之租金，以不超過土地及建築物
      申報總價額年息百分之10為限，而前開規定於租用基地建
      築房屋之情形準用之」，土地法第97條第1 項、第105 條
      分別定有明文。另土地法第97條第1 項規定所謂之土地價
      額，依土地法施行法第25條之規定，係指法定地價而言，
      而土地法第148 條規定土地所有權人依土地法所申報之地
      價為法定地價，故即指該土地之申報地價。經查，系爭土
      地自96年1 月17日起至原告起訴時止之申報地價為每平方
      公尺新臺幣（下同）9,840 元，而該地附近均屬優質住宅
      區，環境清幽，並有民安國小距離約在500 公尺，市場、
      公車站牌、鴻金寶商圈距離約在1 公里左右，生活機能便
      利。依此以年息10% 計算，被告乙○○應給付自96年1 月
      17日起至96年9 月4 日止之租金11,592元，被告甲○○應
      給付自96年1 月17日起至96年9 月4 日止之租金2,979 元
      。又被告等既持續無權占用系爭土地，則原告自得分別向
      被告乙○○、甲○○請求自起訴狀繕本送達翌日起至返還
      所占用土地止，按月給付相當於租金之不當得利1,525 元
      、392 元。
（三）對被告抗辯之陳述：
  １、被告等辯稱依照當時地籍圖劃分即為合法，將近20年來亦
      未曾作過建築物之改變云云：
      惟查，細觀被告等所提出2 份地籍圖，實無所謂「依照當
      時地籍圖劃分即為合法」之相關記載，且依勘驗現場及原
      告所提照片所示之情況，亦顯見被告2 人所有之系爭建物
      均確有另行增建之情形，足證其等所稱「將近20年來亦未
      曾作過建築物之改變」之說詞，顯屬無稽。
  ２、被告等辯稱茲因80年間土地重劃之影響，造成今日土地界
      線之糾紛云云：
      按「依土地法第46條之1 至第46條之3 之規定所為地籍圖
      重測，純為地政機關基於職權提供土地測量技術上之服務
      ，將人民原有土地所有權範圍，利用地籍調查及測量等方
      法，將其完整正確反映於地籍圖，初無增減人民私權之效
      力。故縱令相鄰土地所有權人於重新實施地籍測量時，均
      於地政機關通知之期限內到場指界，毫無爭議，地政機關
      依照規定，已依其共同指定之界址重新實施地籍測量。則
      於測量結果公告期間內即令土地所有權人以指界錯誤為由
      ，提出異議，測量結果於該公告期間屆滿後即行確定，地
      政機關應據以辦理土地標示變更登記」，司法院大法官會
      議釋字第374 號解釋可資參照。參酌被告等所提申請異議
      複丈結果通知書，其內容僅能證明訴外人林照美對其所有
      新莊市○○段628 地號土地經重測後之結果申請異議，並
      經臺北縣政府函復訂正完竣，實與本件爭執情形毫無關聯
      。縱被告等所述為真，惟其等亦應依相關救濟程序申請救
      濟，待救濟成功後，再向地政機關依法申請更正地籍資料
      ，故現行有效之土地登記謄本、地籍圖等相關地籍資料，
      實無從僅依被告等上開片面抗辯即得推翻，進而認定渠等
      並無占用系爭土地。
（四）聲明：1.被告乙○○應將坐落臺北縣新莊市○○段第625
      地號土地如附圖所示之5 層建築物（每層面積3.72平方公
      尺）拆除，並應將上開建築物所占用之土地返還原告。2.
      被告乙○○應給付原告11,592元，及自起訴狀繕本送達翌
      日起至清償日止，按年息5%計算之利息；並應自起訴狀繕
      本送達翌日起至返還所占用之土地止，按月給付原告1,52
      5 元。3.被告甲○○應將坐落在臺北縣新莊市○○段第62
      5 地號土地如附圖所示之建築物（面積4.78平方公尺）拆
      除，並應將上開建築物所占用之土地返還原告。4.被告甲
      ○○應給付原告2,979 元，及自起訴狀繕本送達翌日起至
      清償日止，按年息5%計算之利息；並應自起訴狀繕本送達
      翌日起至返還所占用之土地止，按月給付原告392 元。5.
      原告願供擔保請准宣告假執行。
二、被告則以：查被告等所有房屋係於77年2 月份建造完成，依
    當時地籍圖劃分即為合法，上開建物近20年來亦未曾作過改
    變。而今日雙方土地界線之糾紛，實係肇因於80年間土地重
    劃之影響，參照訴外人林照美（民安路299 巷38號所有權人
    ）於81年7 月28日申請異議複丈結果通知書，可知當年土地
    重劃結果恐有誤差。故本件應依80年土地重劃前之地籍圖，
    決定兩造所有土地原有地界等語，資為抗辯。並聲明：1.原
    告之訴及其假執行之聲請均駁回。2.如受不利判決，被告願
    供擔保請准宣告免予假執行。
三、原告起訴主張其為系爭土地之所有權人，並於96年1 月17日
    辦理系爭土地之所有權移轉登記完畢，而被告乙○○及甲○
    ○於原告取得系爭土地前，即分別占用如附圖所示面積各為
    3.72平方公尺（即625-A001）及4.78平方公尺（即625-A002
    ），搭蓋建物，業據原告提出系爭土地登記謄本及現場照片
    為證，並經本院赴現場勘驗明確及囑託臺北縣新莊地政事務
    所測量屬實，有勘驗筆錄、複丈成果圖各1 件分別在卷可稽
    ，自堪信為真實。再原告主張被告係無權占有系爭土地，請
    求被告拆除地上建築物，將土地返還原告等語，被告則以前
    開情詞資為抗辯，是本件所應審究者，在於被告使用系爭土
    地有無正當權源之問題，茲敘述如下。
四、按所有人對於無權占有或侵奪其所有物者，得請求返還之，
    民法第767 條前段定有明文。次按占有人於占有物上行使之
    權利，僅推定其適法有此權利而已，觀民法第943 條規定自
    明。被告依此規定，於占有物行使權利時，因推定之結果，
    固不須舉證證明其權利，惟若原告已證明其為系爭基地之所
    有人，而推翻法律之推定，則被告就其主張對該基地之占有
    有合法正當權源之事實，自應負舉證責任（最高法院74 年
    度臺再字第1 號判決、83年度臺上字第2441號判決意旨參照
    ）。又以無權占有為原因，請求返還所有物之訴，被告對原
    告就其物有所有權存在之事實無爭執，而僅以非無權占有為
    抗辯者，原告於被告無權占有之事實，無舉證責任，被告應
    就其取得占有，係有正當權源之事實證明之，如不能證明，
    則應認原告之請求為有理由（最高法院72年度臺上字第2516
    號判決、85年度臺上字第1120號判決意旨參照）。本件被告
    雖辯稱其等所有房屋係於77年2 月份建造完成，依當時地籍
    圖劃分即為合法，上開建物近20年來亦未曾作過改變，而今
    日雙方土地界線之糾紛，實係肇因於80年間土地重劃之影響
    ，參照訴外人林照美（民安路299 巷38號所有權人）於81年
    7 月28日申請異議複丈結果通知書，可知當年土地重劃結果
    恐有誤差，故本件應依80年土地重劃前之地籍圖，決定兩造
    所有土地原有地界等語，然查，被告所辯訴外人林照美曾於
    81年7 月28日申請異議複丈乙節，縱確屬實，惟按不動產物
    權，依法律行為而取得設定、喪失、及變更者，非經登記，
    不生效力，民法第758 條定有明文，則系爭土地既係原告所
    有，並於96年1 月17日辦理系爭土地之所有權移轉登記完畢
    ，而被告上述建物確有占用原告系爭土地，既已如前述，是
    被告就有合法占用原告系爭土地一事，並未舉證以實其說，
    則被告就本件測量之結果既亦未爭執，是被告所辯即難認有
    據，而被告既無法證明其有占有如附圖所示面積各為3.72平
    方公尺及4.78平方公尺部分土地之合法權源，則原告本於系
    爭土地所有人之身分，請求被告返還上開土地予原告，於法
    即屬有據。
五、再按民法第179 條前段規定，無法律上原因而受利益，致他
    人受損害者，應返還其利益。又無權占有他人土地，可能獲
    得相當於租金之利益，復為社會通常之觀念（最高法院61年
    台上字第1695號判例參照）。被告無權占有系爭土地，使原
    告受有相當於租金之損害，被告並因而受有使用土地之利益
    ，原告自得依不當得利之法律關係，請求被告返還相當於租
    金之所受利益。又城市地方土地之租金，以不超過土地及其
    建築物申報總價年息10% 為限，為土地法第105 條所明定。
    經查，本件原告係於96年1 月17日登記為系爭土地之所有權
    人，而系爭土地於96年1 月之申報地價為9,840 元，此有系
    爭土地登記謄本1 份在卷可稽，本院審酌系爭土地位在新莊
    市商圈附近之巷道內，附近有國小、市場，尚屬交通便捷之
    繁榮地段，因認系爭土地租金以該土地申報總價額年息8%計
    算為宜，而原告主張自其取得系爭土地所有權後以7.6 個月
    計算相當於租金之不當得利數額（原告自上開取得系爭土地
    所有權至起訴時即96年9 月4 日止，期間超過7.6 個月，而
    原告僅請求以7.6 個月計算），並請求被告每月所受相當於
    租金之不當得利數額，其金額分別為：
（一）被告乙○○部分：
      1. 9,840元×3.72平方公尺×8%÷12＝244元（每月）
      2. 7.6 月×244元＝1,854元 （7.6 個月）
（二）被告甲○○部分：
      1. 9,840元×4.78平方公尺×8%÷12＝314元（每月）
      2. 7.6 月×244元＝2,386元 （7.6 個月）
（三）從而，原告請求被告乙○○應給付原告1,854 元，及自起
      訴狀繕本送達翌日即96年11月24日（96年11月13日寄存送
      達）起至清償日止，按年息5%計算之利息，並應自起訴狀
      繕本送達翌日即96年11月24日起至返還所占用之土地止，
      按月給付原告244 元；被告甲○○應給付原告2,386 元，
      及自起訴狀繕本送達翌日即96年11月24日（96年11月13日
      寄存送達）起至清償日止，按年息5%計算之利息，並應自
      起訴狀繕本送達翌日即96年11月24日（96年11月13日寄存
      送達）起至返還所占用之土地止，按月給付原告314 元，
      為有理由，應予准許，逾上開範圍之請求，為無理由，應
      予駁回。至原告就被告乙○○所占用土地部分，係以其建
      物樓層5 樓計算，惟因本件相當於租金之不當得利，係以
      被告無權占用之土地面積為準，有如前述，且該建物為被
      告乙○○所興建，尚非原告所有，是原告請求以5 層樓層
      計算相當於租金之不當得利，尚屬無據，附此敘明。
六、綜上所述，原告本於所有權，請求被告乙○○及甲○○應依
    序各將附圖所示面積分別為3.72平方公尺（即625-A001）及
    4.78平方公尺（即625- A002） 之建築物拆除，並將土地返
    還原告；暨依不當得利法律關係，請求被告乙○○應給付原
    告1,854 元，及自96年11月24日起至清償日止，按年息5%計
    算之利息，並自96年11月24日起至返還所占用之土地止，按
    月給付原告244 元；被告甲○○應給付原告2,386 元，及自
    96 年11 月24日起至清償日止，按年息5%計算之利息，並自
    96年11月24日起至返還所占用之土地止，按月給付原告314
    元，為有理由，應予准許。逾上開准許部分之請求，則無理
    由，應予駁回。
七、本判決原告勝訴部分，係屬所分別命被告給付之金額或價額
    均未逾50萬元之判決，應依職權宣告假執行，惟被告均陳明
    願供擔保請准宣告免為假執行，亦無不合，爰酌定相當擔保
    金額准許之。至原告其餘假執行之聲請，因訴之駁回而失所
    依據，不予准許。
八、本件事證已臻明確，兩造所為之其他主張、陳述並所提證據
    ，經審酌後，認均與本件之結論無礙，不再一一論述，併予
    敘明。
九、訴訟費用負擔之依據：民事訴訟法79條、第85條第1 項前段
中    華    民    國    97    年    4     月    11    日
                  民事第三庭    法  官  邱靜琪
以上正本係照原本作成
如對本判決上訴，須於判決送達後20日內向本院提出上訴狀
中    華    民    國    97    年    4     月    11    日
                                書記官  白俊傑


司法院資訊處製作；財團法人民間司法改革基金會備份。
